臺灣苗栗地方法院民事判決　　　　　　　　　　　　　　九十二年度簡上字第一號
　　上　訴　人　甲○○
　　訴訟代理人　潘秀華律師
　　複代理人　　彭亭燕律師
　　被上訴人　　乙○○
右當事人間請求拆屋還地事件，上訴人對於民國九十一年十一月十三日本院苗栗簡易
庭九十一年度苗簡字第二九三號第一審判決提起上訴，本院於民國九十三年九月二十
九日辯論終結，判決如下：
    主    文
原判決廢棄。
被上訴人在第一審簡易之訴及假執行之聲請均駁回。
第一、二審訴訟費用由被上訴人負擔。
    事    實
甲、上訴人方面：
一、聲明：
  (一)原判決廢棄。
  (二)駁回被上訴人在第一審簡易之訴及假執行之聲請。
二、陳述：除與原判決記載相同者，茲引用之外，補稱：
  (一)坐落苗栗縣後龍鎮○○段校寄埧小段第四五○之一地號土地（下稱系爭土地）於
    分割前，即由訴外人即原所有權人魏林玉梅於分割前之同段四五○地號土地上分
    建二建物，即上訴人所有門牌號碼為苗栗縣後龍鎮○○里○鄰○○路九五之三號
    建物（下稱系爭九五之三號建物）與被上訴人所有門牌號碼為苗栗縣後龍鎮○○
    里○鄰○○路九五之四號建物（下稱被系爭九五之四號建物，與前開系爭九五之
    三號建物總稱系爭二建物），嗣系爭二建物興建完成後，為出賣之便，魏林玉梅
    於六十七年一月十六日將同段四五地號土地依系爭二建物之建置狀態申請分割為
    苗栗縣新港段校椅埧小段四五○（下稱同段四五○地號土地）及四五○之一地號
    並完成土地分割登記，是上訴人於七十年四月二十日向魏林玉梅承買系爭九五之
    三號建物時，同段四五○地號土地早已完成分割，且被上訴人於六十七年一月二
    十六日向魏林玉梅購買系爭九五之四號建物，先於上訴人於七十年四月二十日購
    買系爭九五之三號建物，故被上訴人於買受系爭九五之四號建物當時即已知系爭
    九五之三號建物存在，依照最高法院四十八年度台上字第一四五七號判例、九十
    一年度台上字第一九一九號判決意旨，應推斷被上訴人於承買系爭土地時即有默
    示上訴人得繼續使用系爭土地之意，否則以我國現行民法土地與建物均為獨立之
    不動產標的，建物又不能與土地權分離存在之情形下，於土地所有權人變動時，
    勢必導致建築物之拆除，實有害於社會經濟及公共利益。
  (二)退步言之，縱令上訴人所有之系爭九五之三號建物確有無權占有系爭土地，亦非
    可歸責於上訴人而逕以無權占有論之。蓋因系爭土地原係合併為一且同為魏林玉
    梅所有，嗣經魏林玉梅於其上興建系爭二建物後，方依系爭二建物之建置狀況而
    為分割，故此分割方式所得之結果，斷無可能有越界建築之虞，設若發生越界建
    築之情事，亦係地政機關人員於分割丈量時發生錯誤所致，況分割後之系爭土地
    因同屬魏林玉梅所有，故縱有越界之事，亦難論為無權占有，而被上訴人既向魏
    林玉梅承買系爭九五之四號建物，倘確遭上訴人之系爭九五之三號建物越界，被
    上訴人亦應繼受魏林玉梅本於系爭土地原來之法律關係，而不得謂上訴人有無權
    占有之情狀，況上訴人於向魏林玉梅購買系爭九五之三號建物後，僅增建部分建
    物，主要結構體並無任何變動，並未改建，是被上訴人以上訴人無權占有系爭土
    地而對上訴人為拆屋還地之請求，洵屬無據，應予駁回。
  (三)縱上訴人確有無權占有系爭土地而妨礙被上訴人土地所有權之虞，則本件無權占
    有之面積僅○．○○一六公頃，而此等極小面積之返還於被上訴人可得利益甚微
    ，又上開○．○○一六公頃面積係為被上訴人所有系爭九五之四號建物鋼樑所在
    之部分，倘因之而拆除，則上訴人建物所受損失甚鉅，就國家社會整體損益觀察
    ，上訴人因被上訴人物上請求權之行使，顯將受有數百倍於被上訴人可得利益之
    損害，是被上訴人主張拆屋還地顯係權利濫用而違公平正義之原則。故上訴人請
    求以金錢給付之方式賠償被上訴人遭無權占有所受之損失以代被上訴人主張之拆
    屋還地。
  (四)上訴人所有之同段四五○地號土地及被上訴人所有系爭土地，業經列為苗栗縣政
    府為「高速鐵路苗栗車站特定區區徵收範圍內，系爭二建物均將拆除以供興
    建高速鐵路苗栗車站之用，是本件被上訴人主張拆屋還地亦實無任何實益，倘被
    上訴人果因上訴人之無權占有而受有損害，則以金錢之方式賠償應較被上訴人主
    張之拆屋還地為當。
三、證據：除援用第一審所提證據外，補提照片十六張、苗栗縣政府函一件為證，並
    聲請訊問證人魏林玉梅。
乙、被上訴人方面：
一、聲明：求為判決駁回上訴。
二、陳述：除與原判決記載相同者，茲引用之外，補稱：
  (一)魏林玉梅係分別將系爭土地連同地上系爭九五之四號建物出賣與被上訴人，又將
    同段四五○地號土地連同地上系爭九五之三號建物出賣與上訴人，故本件並無最
    高法院四十八年度台上字第一四五七號判例所謂「土地及房屋同屬一人，而將土
    地及房屋同時或先後出賣」之情形存在，上開最高法院判例意旨係指土地承買人
    明知房屋有使用系爭土地之事實，方有適用，否則自無所為「默許」之可言，
    本件包括原地主、兩造於買賣系爭土地時，均不知上訴人所有系爭九五之三號建
    物有占用被上訴人土地之事實存在，故本件並無上開判例之適用。
  (二)況上訴人所有之系爭九五之三號建物，於其向魏林玉梅買受取得後，尚自行加以
    改建，亦經上訴人於原審時自承於七十七或七十八年間曾經改建過，竟於鈞院審
    理時翻異其詞，辯稱購買上開建物後，從未為任何改建之行為，殊無可採。再依
    上訴人自認系爭土地係依兩造之建物之建置狀況為分割，故依此分割方式，斷無
    可能有越界建築之虞，顯見上訴人於購得系爭九五之三號建物時，並無占用被上
    訴人所有之系爭土地之可能，則上訴人之建物占用被上訴人之土地，其原因自為
    上訴人於改建時越界建築。上訴人主張係因地政機關人員於分割丈量時發生錯誤
    所致云云，其空言主張，並無足採。又被上訴人之房屋年久失修，牆壁漏水，惟
    因上訴人無權占用被上訴人之土地，導致無法修理，生活苦不堪言。
三、證據：除援用第一審所提證據外，補提照片十二張為證。
丙、本院依職權勘驗現場，並囑託內政部土地測量局測量，另依職權向苗栗縣竹南地
    政事務所調取同段四五○地號土地於六十七年一月十九日所為分割登記之申請資
    料及系爭土地於六十七年三月二十三日所為所有權移轉登記之申請資料，函請稅
    捐稽徵處查詢兩造所有建物於六十七、七十、九十一年之房屋稅籍資料，並函向
    苗栗縣政府查詢稅籍編號00000000000號房屋之稅籍納稅義務人、使
    用情形、起課年月、房屋面積及坐落位置等相關資料，復函苗栗縣政府查詢系爭
    土地、系爭九五之三號建物是否在「高速鐵路苗栗車站特定區」區域徵收範圍內
    ，是否會拆除地上建物。
    理    由
一、本件被上訴人起訴主張其所有之系爭土地為上訴人所有系爭九五之三號建物部分
    越界占用，為此依據民法第七百六十七條，請求上訴人將越界占用部分拆除返還
    被上訴人。上訴人則以系爭九五之三號建物於七十年四月二十日向訴外人魏林玉
    梅所購得，魏林玉梅購地建屋二棟，分售於兩造並分割土地，依照最高法院四十
    八年度台上字第一四五七號判例意旨，應推斷被上訴人於承買系爭土地時即有默
    示上訴人得繼續使用系爭土地之意，否則被上訴人亦應繼受魏林玉梅本於系爭土
    地原來之法律關係，而不得謂上訴人有無權占有之情狀，上訴人於向魏林玉梅購
    買系爭九五之四號建物後，從未為任何改建之行為，且被上訴人主張拆屋還地顯
    係權利濫用而違公平正義之原則等語，資為抗辯。
二、被上訴人主張其所有之系爭土地，遭上訴人所有之系爭九五之三號二層半鋼筋混
    凝土樓房之未辦保存登記原建物越界占有如附圖所示編號Ｍ-Ｎ-Ｇ-Ｈ-Ｍ連接區
    域面積○．○○○八公頃，前開建物增建部分占有如附圖所示編號Ｋ-Ｌ-Ｍ-Ｈ-
    Ｊ-Ｋ連接區域面積○．○○○八公頃部分，業據被上訴人提出土地登記簿謄本
    （見原審卷第一一頁）為證，並經本院履勘現場，並會同內政部土地測量局派員
    測量，並製有勘驗筆錄、照片、鑑定圖為據（見本院卷第一○一、一○二、一○
    五、一○八、一○九頁），復為上訴人所不爭，故堪信被上訴人之前開主張為真
    實。又內政部土地測量局為求測量精確，首先用精密電子測距經緯儀在系爭土地
    附近周圍施測圖根點，並經檢核閉合後作為該測區之控制點，然後以各圖根點為
    基點，施測系爭地號房屋位置及附近之界址點，並計算坐標值輸入電腦，以自動
    繪圖儀展繪於鑑測原圖上（與地籍圖同比例尺一千二百分之一），然後依據苗栗
    縣竹南地政事務所保管之地籍圖謄繪本案有關土地及附近之地籍圖經界線，與前
    項成果核對後，測定於鑑測原圖上，作成鑑定圖，亦有該鑑定附圖可按，核與原
    審囑託苗栗縣竹南地政事務所複丈成果圖比較結果，鑑定附圖自較苗栗縣竹南地
    政事務所複丈成果圖，為精密正確；況內政部土地測量局為苗栗縣竹南地政事務
    所之上級機關，所為測量圖自較下級機關苗栗縣竹南地政事務所為可採，併此敘
    明。
三、按請求返還所有物之訴，若被上訴人已證明對物有所有權存在，而上訴人係以有
    權占有為抗辯者，應由上訴人舉證證明其占有權利。本件被上訴人既已提出土地
    登記簿謄本證明其對系爭土地之所有權，則上訴人對其主張有權占有之事實，自
    應負舉證之責。經查：
  (一)雖上訴人提出最高法院四十八年台上字第一四五七號判例、九十一年度台上字第
    一九一九號判決，抗辯本件可類推適用上開判例意旨云云，惟查：所謂類推適用
    係為填補法律漏洞之法學方法之一，係指將法律明文之規定適用到該法律所未規
    定之類似事件，前揭判例「土地與房屋為各別之不動產，各得單獨為交易之標的
    ，且房屋性質上不能與土地使用權分離而存在，亦即使用房屋必須使用該房屋之
    地基，故土地及房屋同屬一人，而將土地及房屋分開同時或先後出賣，其間雖無
    地上權設定，然除有特別情事，可解釋為當事人真意，限於賣屋而無基地之使用
    外，均屬推斷土地承買人默許房屋承買人繼續使用土地」之意旨，係就土地房屋
    原屬一人所有，因為將土地及房屋先後或同時出售，致所有權人不同時，對於房
    屋使用土地未有如地上權等之約定時，為使房屋所有權人得繼續使用土地而加以
    規範。而同段四五○地號土地原為魏林玉梅所有，於六十七年一月十九日申請分
    割登記，而增加系爭四五○之一地號土地，嗣魏林玉梅於六十七年一月二十六日
    將系爭土地及系爭九五之四號建物出賣與被上訴人，並於同年三月二十三日辦理
    系爭土地所有權移轉登記，同段四五○地號土地及其上系爭九五之三號建物則於
    七十年四月二十日出賣與上訴人，並於同年五月二十二日辦理同段四五○地號土
    地之所有權移轉登記，即系爭九五之三號、九五之四號建物連同各自坐落土地由
    原所有權人魏林玉梅分別賣給上訴人及被上訴人，有土地登記簿謄本、苗栗縣竹
    南地政事務所九十二年三月二十四日南地所一字第○九二○○○二三○○號函附
    系爭四五○地號土地於六十七年一月十九日分割登記申請資料暨系爭四五○之一
    地號土地於六十七年三月二十三日所有權移轉登記資料、系爭九五之二號、九五
    之四號房屋之房屋稅籍登記表、房屋稅籍紀錄表、稅籍號碼編號0000000
    0000房屋稅籍紀錄表等件在卷可稽（見原審卷第十、十一，本院卷第四二至
    五五、五八、五九、七二、七三頁），故兩造所有之房地，原同屬魏林玉梅所有
    ，然魏林玉梅將系爭二未辦理所有權第一次登記之建物出售與兩造，係連同坐落
    之基地一起出售與兩造，並非土地及房屋分開同時或先後出賣給不同人之情形，
    與前揭裁判要旨所示情形迴異，應無該判例之適用或類推適用。上訴人執此抗辯
    ，仍非可採。
  (二)另上訴人抗辯：魏林玉梅係依系爭二建物之現況而分割同段四五○地號土地，因
    此縱發生越界建築之情事，亦係地政機關人員於分割丈量時發生錯誤所致，且被
    上訴人應繼受魏林玉梅本於系爭土地原來之法律關係，不得主張上訴人無權占有
    云云，然上訴人並未證明被上訴人向魏林玉梅購買系爭土地及其上系爭九五之四
    號建物時，與魏林玉梅就系爭九五之三號建物越界部分有同意使用基地之約定，
    自無從僅應兩造所有之房地原同屬魏林玉梅所有，即認被上訴人應繼受何法律關
    係而有忍受上訴人繼續使用系爭土地之義務，而上訴人亦未舉證分割丈量有何錯
    誤，故上訴人此部份辯解，亦不足採。
四、從而，上訴人占用被上訴人系爭土地，既乏正當權源，自屬無權占有，被上訴人
    基於所有權請求被上訴人拆屋還地，固非無據。惟按權利之行使，不得違反公共
    利益，或以損害他人為主要目的，民法第一百四十八條第一項定有明文。此項禁
    止之權利濫用行為，係指在外觀上為權利之行使，實質上卻違反權利之社會性，
    因而不能認係正當行使權利之行為，亦即行使權利因逾越權利之本質及經濟之目
    的，或逾越社會觀念所允許之界限而成為權利之濫用。又權利之行使，是否以損
    害他人為主要目的，應就權利人因權利行使所能取得之利益，與他人及國家社會
    因其權利行使所受之損失，比較衡量以定之。倘其權利之行使，自己所得利益極
    少而他人及國家社會所受之損失甚大者，非不得視為以損害他人為主要目的，此
    乃權利社會化之基本內涵所必然之解釋。（參見最高法院八十六年台上字第八四
    號、八十六年台上字第一八四○號、八十九年度台上字第八五五號判決）。本件
    被上訴人以系爭土地所有權人地位，請求上訴人拆除無權占有之土地為○．○○
    一六公頃，而上訴人所有系爭九五之三號建物，屋齡達二十餘年，該無權占用部
    分為包含上訴人建物結構部分之外牆在內、寬約一公尺左右呈狹長狀，倘予以拆
    除該部分建物，則須拆除上訴人系爭九五之三號建物整面牆壁及鋼筋屋柱，勢必
    影響上訴人二層樓房之全棟建物結構安全，而被上訴人系爭九五之四號建物於八
    十九年間方才興建完成，被上訴人欲取回遭無權占用部分公告現值僅新臺幣四萬
    三千二百元，已無法再為建屋使用，或作其他具有經濟效益之用途，乃被上訴人
    為取回○．○○一六公頃而不能建築之土地，而欲拆除上訴人之建物，致上訴人
    之整體建物層結構受損並危及居住安全，勢將付出經濟上之極大成本，連帶增加
    相鄰建築物之危險性，苟因拆除占用部分，至系爭九五之三屋齡二十餘年之建物
    面臨全部倒塌之窘境，亦屬國家社會整體經濟及資源之損失，影響結構安全，於
    地震頻仍之臺灣地區，滋生公眾往來之危險。被上訴人固主張收回前開遭越界占
    用部分係為了防漏工程云云，惟防漏工程並非以拆除上訴人建物為唯一手段，且
    縱認被上訴人得受防止漏水之利益，該利益與拆除對造建物所致生之社會經濟成
    本相較，顯不足受保護，故被上訴人執意行使所有權，請求拆除系爭越界建築部
    分，顯係以損害對造為主要目的，核為權利之濫用。
五、綜上所述，上訴人抗辯本件有民法第一百四十八條權利之濫用，即為可採。從而
    ，被上訴人本於民法第七百六十七條規定，請求上訴人將無權占有部分拆除，返
    還被上訴人，為無理由，不應准許。其假執行之聲請亦失所附麗，應併予駁回。
    原審判決命上訴人拆除坐落系爭土地上如苗栗縣竹南地政事務所九十一年十月二
    日之土地複丈成果圖所示編號Ａ面積二十三平方公尺之地上物，並將土地返還與
    被上訴人，並為假執行之宣告，自有未洽。上訴意旨指摘原判決不當，求予廢棄
    改判，為有理由。自應由本院予以廢棄改判，如主文第二項所示。
六、據上論結，本件上訴為有理由，依民事訴訟法第四百三十六條之一第三項、第四
    百五十條、第七十八條，判決如主文。
中　　　華　　　民　　　國　　九十三　　年　　　十　　　月　　 十三 　　日
                                  臺灣苗栗地方法院民事庭
                                  審判長法      官    黃佩韻
                                        法      官    曾明玉
                                        法      官    沈佳宜
正本證明與原本無異
本件不得上訴
中　　　華　　　民　　　國　　九十三　　年　　　十　　　月　　 十三　 　日
                                        法院書記官    李惠雯
